【裁判字號】    92,上訴,1977
【裁判日期】    921230
【裁判案由】    脫逃
【裁判全文】
臺灣高等法院臺中分院刑事判決                  九十二年度上訴字第一九七七號
    上  訴  人
    即  被  告  甲○○
    指定辯護人  本院公設辯護人  丙○○
右上訴人，因被告脫逃案件，不服臺灣臺中地方法院九十二年訴字第九六九號，中華
民國九十二年九月十六日第一審判決（起訴案號：臺灣臺中地方法院檢察署九十二年
度偵字第六三九六號）提起上訴，本院判決如左：
    主  文
原判決撤銷。
甲○○依法逮捕之人，以強暴脫逃，處有期徒刑陸月，如易科罰金以參佰元折算壹日
。
    事  實
一、甲○○因父母、妻子皆已過世，且自民國（下同）七十二年間開始出現精神病性
    症狀，斷續接受治療，為精神分裂病患者，因現實感、判斷力障礙及衝動控制力
    差，導致無法有效控制自己的行為，為精神耗弱之人，甲○○於九十二年一月六
    日十七時，侵入臺中縣太平市○○路○段三一二號乙○○住處三樓，行竊財物之
    際，為乙○○當場發現並予逮捕後，報警處理（竊盜犯行，另案審理），經臺中
    縣警察局霧峰分局坪林派出所員警羅進興及警察替代役男黃俊峰據報到場逮捕，
    為竊盜罪之現行犯，係屬依法逮捕之人，詎甲○○於員警羅進興、替代役男黃俊
    峰駕駛車牌號碼ＱＹ—九九五一號自小客車，欲解送坪林派出所途中，供稱另有
    竊盜共犯駕駛銀色自小客車於臺中縣太平市○○路○段二一五南巷十九號勤益技
    術學院南側前，等待接應，員警羅進興旋即前往查緝，於九十二年一月六日十七
    時二十五分許，抵達臺中縣太平市○○路○段二一五南巷十九號前，發現確有一
    輛車牌號碼七Ｌ—八八二八號銀色自小客車停泊該處，員警羅進興即下車盤查，
    替代役男黃俊峰亦跟隨下車察看，甲○○認為有機可趁，竟基於脫逃犯意，迅速
    自前開車牌號碼ＱＹ—九九五一號自小客車後座，往前跨越至駕駛座，準備駕車
    脫逃，替代役男黃俊峰見狀，趕緊攀附於前開車牌號碼ＱＹ—九九五一號自小客
    車擋風玻璃及車窗處，企圖阻止甲○○逃逸，惟甲○○仍強行踩踏油門駕車前行
    ，以致替代役男黃俊峰遭拖行數公尺，嗣經員警羅進興察覺，為免替代役男黃俊
    峰受傷，乃先將其攔下，再出手欲將甲○○拉出車外，甲○○隨即搖起車窗阻擋
    後，駕車加速逃逸揚長而去，甲○○即以此強暴方式，遂行脫逃之目的。
二、案經臺中縣警察局霧峰分局報告臺灣臺中地方法院檢察署檢察官偵查起訴。
    理  由
一、本件被告於原審及本院審理時之陳述，反覆不定，並經原審送請鑑定，認係精神
    耗弱之人，本院乃依修正後刑事訴訟法第三十一條之規定，指定本院公設辯護人
    為其辯護，合先敘明。
二、訊據上訴人即被告（下稱被告）甲○○，固坦承有上開離開警車之情事，惟矢口
    否認有何強暴脫逃之犯行，並先後辯稱：其既未行竊他人財物，亦無脫逃之行為
    ，且當時其係配合警察之查緝行動，並無駕車逃逸之行為，起訴事實不實在，應
    傳喚警察及共犯出庭作證云云。惟查：
(一)被告甲○○於上開時地，侵入乙○○住處行竊財物，當場遭被害人乙○○逮捕之
    情事，業據被害人乙○○於原審時到庭指稱：「九十二年一月六日我發現被告在
    我家偷竊，當時他在三樓臥室，我發現的時候，他已經把錢放在身上口袋了，我
    上前要抓他，他就往四樓跑，並爬到隔壁棟企圖逃跑，於是我便下樓呼喊請鄰居
    一起幫忙抓他，當時有四人合力圍捕，我們把他抓住後立即通知警察前往處理。
    警察到了之後，我們就將被告交給警察」等語綦詳，核與證人賴秋蘭於原審時到
    庭證述：「沈太太請求我們幫忙抓被告，我們便拿繩子幫忙綑綁被告，當時被告
    還要求我們放他一馬。我們抓到被告之後當場從他口袋中起出被害人乙○○遭竊
    之現金」等語，及證人黃桂嬌於原審時到庭證述：「我只有看到被告遭逮捕之後
    ，被綁在三一０號廚房裡面，我沒有看到當場從被告身上起出什麼東西」等語，
    均屬相符，並有贓物領據一份在卷可稽，是被告上開所辯，其未竊盜被害人財物
    云云，核係卸責之詞，難以採信，從而，被告係屬因竊盜而遭被害人乙○○等人
    以現行犯依法逮捕之人，應堪認定。
(二)被告遭逮捕後，經警方解送途中，趁機以強暴方式脫逃等情，業據證人即員警羅
    進興（原判決均誤載羅興進）於原審時證述：「屋主乙○○將被告交給我們之後
    ，我問被告是否有共犯，他表示另有一共犯在勤益技術學院南邊等待接應，我們
    行經中山路附近，確實有看到如被告所稱之車子，當我下車盤查時，即發現被告
    把警車開走，當時替代役男黃俊峰還上前抓住駕駛座旁邊窗戶攔車，可是被告還
    是不顧替代役男黃俊峰之安危，強行將警察開走」等語，及證人即警察替代役男
    黃俊峰於原審時證述：「我們到現場時，被害人乙○○把被告交給我們處理，事
    後我們依據被告提供的線索，前往找尋共犯，行經太平市○○路附近看到可疑之
    人，員警羅興進即下車盤查，後來他敲車窗玻璃，我以為需要協助，便下車察看
    ，結果他只是要拿對講機，被告即乘機將車窗玻璃全部上鎖，我見狀欲行攔阻，
    他還是發動車子駛離逃逸，之後他被彰化縣警察局查獲，我們才將他借提訊問」
    等語屬實，則被告於為警解送途中，利用員警盤查共犯之際，趁勢駕駛警車逃逸
    ，及利用加速啟動以將攀附車窗玻璃上之替代役男黃俊峰拖行數公尺之強暴方式
    ，以擺脫替代役男黃俊峰之阻攔而遂行脫逃之目的等情，均堪認定，被告請求傳
    喚該共犯、警察出庭作證，顯非必要。綜上所述，被告係依法逮捕之人，以強暴
    方式脫逃之行為，均極明顯，要堪認定，被告上開所辯云云，核係卸責之詞，要
    難採信，從而，本件事證已臻明確，被告上開犯行，洵堪認定，應依法論科。
三、經查，被告係竊盜現行犯，遭依法逮捕之人，利用員警羅進興、替代役男黃俊峰
    下車盤查共犯之際，趁隙駕駛警車欲行逃逸，並利用加速啟動以將攀附於車窗玻
    璃之替代役男黃俊峰拖行之強暴方式，以遂行脫逃之目的，核其所為，係犯刑法
    第一百六十一條第二項之強暴脫逃罪。次按，精神耗弱人之行為，得減輕其刑，
    刑法第十九條第二項定有明文。茲查，被告於原審調查及本院審理時，供述反覆
    ，先後陳述不一，反應思考遲緩，且曾有精神分裂症之病史，經原審送請財團法
    人臺灣省私立臺中仁愛之家附設靜和醫院進行精神鑑定之結果，認為依據被告之
    病程及實際鑑定結果推斷其犯罪行為並非直接受其幻聽或妄想所左右，而係因現
    實感、判斷力障礙及衝動控制力差，導致無法有效控制自己之行為，被告於犯罪
    當時可能處於「精神耗弱」之狀態，此有財團法人臺灣省私立臺中仁愛之家附設
    靜和醫院九十二年八月六日中仁靜醫字第二一六號函所檢送之精神鑑定報告書一
    份在卷可稽，則被告於行為時，既堪認係處於精神耗弱之狀態，爰依刑法第十九
    條第二項之規定，減輕其刑。原審經審理之結果，認被告罪證明確，予以論科，
    固非無見，但查，原判決既認定被告係精神耗弱之人，自應於犯罪事實欄予以載
    明認定，以茲事實、理由，前後一致，原判決疏未載明，自有違誤。被告提起上
    訴，否認上開犯罪，固非可取，惟原判決既有上開可議，即屬無可維持，應由本
    院撤銷改判。爰審酌被告行竊遭逮捕後，猶企圖脫逃，並以駕車加速拖行之強暴
    方式，遂行其脫逃之目的，其行可議，被告於犯罪後，猶飾詞狡辯，否認犯行，
    未見悔意，惟考量被告之精神狀態不佳，處於精神耗弱之程度，自我本身之控制
    力較低等一切情狀，量處如主文第二項所示之刑，並諭知易科罰金之折算標準，
    以示懲儆。再者，依被告之前科表所載，被告犯本件犯行時，前案尚未執行完畢
    ，係處於假釋期間，嗣再執行撤銷假釋之殘刑，並接續執行其他刑期，本件自非
    累犯，附此載明。
據上論斷，應依刑事訴訟法第三百六十九條第一項前段、第三百六十四條、第二百九
十九條第一項前段，刑法第一百六十一條第二項、第十九條第二項、第四十一條第一
項前段，罰金罰鍰提高標準條例第二條，判決如主文。
本案經檢察官丁○○到庭執行職務
中      華      民      國    九十二    年      十二      月    三十    日
                                    臺灣高等法院臺中分院刑事第二庭
                                          審判長法  官  羅  禮  政
                                                法  官  陳  欣  安
                                                法  官  蔡  聰  明
右正本證明與原本無異。
如不服本判決應於收受送達後十日內向本院提出上訴書狀，其未敘述上訴之理由者並
得於提起上訴後十日內向本院補提理由書（均須按他造當事人之人數附繕本）。
                                                書記官  郭  振  祥
中      華      民      國    九十二     年     十二     月   三十一    日
刑法第一百六十一條：
依法逮捕、拘禁之人脫逃者，處一年以下有期徒刑。
損壞拘禁處所械具或以強暴、脅迫犯前項之罪者，處五年以下有期徒刑。
聚眾以強暴、脅迫犯第一項之罪者，在場助勢之人，處三年以上、十年以下有期徒刑
；首謀及下手實施強暴、脅迫者，處五年以上有期徒刑。
前三項之未遂犯罰之。
                                                                        Ｆ


司法院資訊處製作；財團法人民間司法改革基金會備份。
